【裁判字號】    98,交聲,177
【裁判日期】    980731
【裁判案由】    違反道路交通管理處罰條例聲明異議
【裁判全文】
臺灣新竹地方法院交通事件裁定        98年度交聲字第177號
原處分機關  交通部公路總局新竹區監理所新竹市監理站
異議人  即
受處分  人  甲○○
上列異議人即受處分人因違反道路交通管理處罰條例案件，對交
通部公路總局新竹區監理所新竹市監理站中華民國98年3 月10日
竹監新四字第裁51—E00000000 號違反道路交通管理事件裁決處
分，聲明異議，本院裁定如下：
    主  文
原處分撤銷。
甲○○駕駛非屬汽車範圍而行駛於道路上之動力機械，未依規定
請領臨時通行證，處罰鍰新臺幣仟元。又駕駛非屬汽車範圍而
行駛於道路上之動力機械經測試檢定酒精濃度超過規定標準，處
罰鍰新臺幣壹萬玖仟伍佰元，並應接受道路交通安全講習。
    理  由
一、按受處分人，不服主管機關所為之處分，得於接到裁決書之
    翌日起20日內，向管轄地方法院聲明異議；又交通法庭認為
    聲明異議有理由者，應以裁定將原處分經聲明異議部分撤銷
    ，並自為裁定，道路交通管理處罰條例第87條第1 項、道路
    交通案件處理辦法第20條前段分別定有明文。
二、次按非屬汽車範圍而行駛於道路上之動力機械，未依規定請
    領臨時通行證，或其駕駛人未依規定領有駕駛執照者，處所
    有人或駕駛人新臺幣三千元以上九千元以下罰鍰，並禁止其
    行駛；第一項動力機械行駛道路，違反本章汽車行駛規定條
    文者，依各該條規定處罰，道路交通管理處罰條例第32條第
    1 項、第3 項分別定有明文。又汽車駕駛人飲用酒類或其他
    類似物後其吐氣所含酒精濃度超過每公升○‧二五毫克以上
    ，不得駕車；又汽車駕駛人，駕駛汽車經測試檢定有酒精濃
    度超過規定標準者，處新臺幣一萬五千元以上六萬元以下罰
    鍰，並當場移置保管該汽車及吊扣其駕駛執照一年；又汽車
    駕駛人有第三十五條第一項規定之情形者，應接受道路交通
    安全講習，此分別為道路交通安全規則第114 條第2 款、道
    路交通管理處罰條例第35條第1 項第1 款及第24條第1 項第
    2 款定有明文。
三、原處分意旨略以：異議人即受處分人甲○○於民國98年2 月
    3 日6 時10分許，駕駛動力機械之堆高機，行經新竹市○○
    路○段76 號處時，因有酒後駕駛動力機械經酒精濃度測試結
    果為每公升0.35毫克之違規事實，經新竹市警察局交通隊第
    一分隊警員劉懿德以異議人即受處分人有違反道路交通管理
    處罰條例第35條第1 項第1 款規定之事實掣單舉發，受處分
    人於應到案日期前提出申訴，經原處分機關仍認受處分人確
    有前開違規行為，乃依道路交通管理處罰條例第35條第1 項
    第1 款規定，處異議人罰鍰新臺幣（下同）19500 元，並吊
    扣汽車駕駛執照12個月，另依同條例第24條第1 項第2 款之
    規定施以道路安全講習。受處分人於98年3 月10日收受前揭
    裁決書後，於98年3 月18日聲明異議。
四、異議意旨略以：我有酒後駕車，但是開堆高機，卻是要吊扣
    我的聯結車駕照，所以我認為與事實不符，應該是我開什麼
    車酒後駕車，就應該吊扣該車種之駕照，爰聲明不服，請求
    撤銷原處分等語。
五、經查：
（一）按非屬汽車範圍之動力機械，係指下列各款之一之機械：
      一、不經曳引而能以原動機行駛之工程重機械；又動力機
      械應依下列規定申請核發臨時通行證後，方得憑證行駛道
      路：二、應比照第八十條之規定向公路監理機關申請核發
      臨時通行證，道路交通安全規則第83條第1 項第1 款、第
      2 項第2 款分別定有明文。本件異議人所駕駛之堆高機，
      係非屬汽車範圍之動力機械，則本件異議人應係「動力機
      械駕駛人」，而非「汽車駕駛人」，合先敘明。而「動力
      機械」未請領臨時通行證者，不得行駛於道路，異議人既
      係職業堆高機駕駛人，領有堆高機訓練期滿成績合格之結
      業證書等情，業據異議人供述甚明，並有結業證書1 份在
      卷足參，是以異議人理應對此知之甚稔，並應注意及之，
      異議人自不得於未請領臨時通行證之情況下，直接駕駛堆
      高機行駛於路面。
（二）本件異議人在未經請領臨時通行證之情況下，於98年2 月
      3 日6 時10分許，有駕駛動力機械之堆高機，行經新竹市
      ○○路○ 段76號處，且經警攔檢並測試其吐氣後所含酒精
      濃度超過規定標準之行為，因而經新竹市警察局交通隊第
      一分隊警員劉懿德以異議人有違反道路交通管理處罰條例
      第35條第1 項第1 款規定之事實逕行舉發等情，有新竹市
      警察局竹市警交字第E00000000 號舉發通知單1 份在卷足
      稽，且為異議人所不否認其確於前述時間，駕駛堆高機行
      經上述地點，並經警測試其吐氣所含酒精濃度超過規定標
      準之違規行為等情不諱，從而堪認異議人在未經請領臨時
      通行證，且在吐氣後所含酒精濃度超過規定標準之情況下
      ，確有於上開時地駕駛動力機械之堆高機行駛在道路上之
      違規事實無訛。從而，原處分機關就異議人上揭行為僅以
      道路交通管理處罰條例第35條第1 項第1 款規定裁處，未
      論及其尚有違反同條例第32條第1 項所定非屬汽車範圍而
      行駛於道路上之動力機械，應依規定請領臨時通行證之規
      定部分，尚有未洽。
（三）次按道路交通管理處罰條例第68條係於94年12月14日經總
      統以華總一義字第09400199321 號令修正公布，95年2 月
      27日經行政院以行政院院臺交字第0950082898號令核定自
      95年3 月1 日施行，修正前之道路交通管理處罰條例第68
      條規定：「汽車駕駛人，因違反本條例及道路交通安全規
      則之規定，受吊扣或吊銷駕駛執照處分時，吊扣或吊銷其
      持有各級車類之駕駛執照」，而修正後之道路交通管理處
      罰條例第68條規定：「汽車駕駛人，因違反本條例及道路
      交通安全規則之規定，受吊銷駕駛執照處分時，吊銷其持
      有各級車類之駕駛執照」，查該條文修正前，其原提案修
      正條文為：「汽、機車駕駛人，因違反本條例及道路交通
      安全規則之規定，受吊扣或吊銷駕駛執照處分時，吊扣或
      吊銷其違法或違規當時所駕駛車輛之駕駛執照」，其立法
      理由略以：「原條文將違法或違規駕駛人所持有各級車類
      之駕駛執照一併吊扣或吊銷，失之過酷，影響人民工作及
      生活甚鉅，爰修正之」等語，是以其立法意旨在於違規行
      為對道路交通秩序之維持及道路交通安全已生較大之影響
      ，故規定吊扣或吊銷其持有各級車類之駕駛執照，以限制
      其繼續駕車行駛道路之權利，其係屬駕駛行為之限制，並
      不因所持駕駛執照種類不同而有所差異。則參照上開立法
      理由及立法經過，依修正後之條文，上開規定受「吊銷駕
      照」處分者，仍維持吊銷其持有各級車類之駕駛執照，至
      於受「吊扣駕照」處分者，則僅「吊扣」其違法或違規當
      時所駕駛車輛之駕駛執照，不再吊扣其持有各級車類之駕
      駛執照，此觀之立法理由及立法經過至明。又行政行為，
      應依下列原則為之︰三、採取之方法所造成之損害不得與
      欲達成目的之利益顯失均衡，行政程序法第7 條第3 款定
      有明文。查裁決機關於本件異議人無動力機械之堆高機之
      駕駛執照可供吊扣時，吊扣其職業聯結車駕照以代之，造
      成限制駕駛人繼續駕駛該級職業聯結車等車類行駛之結果
      ，所造成之損害（異議人喪失繼續駕駛職業聯結車之權利
      ）已與欲達成目的（限制異議人駕駛動力機械堆高機，以
      預防酒後駕駛動力機械堆高機所造成之危險）之利益顯失
      均衡。是處分機關裁處異議人「罰鍰壹萬玖仟伍佰元整，
      吊扣駕駛執照12個月，施以道安講習」之「吊扣駕駛執照
      12個月」，顯然違反行政法上處罰法定原則、不當聯結禁
      止原則、比例原則，而有得為撤銷之原因。
（四）又異議人之違規行為係發生於98年2 月3 日，自應依修正
      後之道路交通管理處罰條例第68條裁處。而修正後道路交
      通管理處罰條例第68條之規定，既將「吊扣」等字刪除，
      是依前開說明，駕駛人受吊扣駕駛執照處分時，不再吊扣
      其持有各級車類之駕駛執照，故原處分機關於作成吊扣駕
      駛執照處分時，應就行為人所應吊扣之駕駛執照種類予以
      限定，始符合依法行政原則。是依前述異議人依法所受之
      處分應為限制其駕駛動力機械堆高機之權利，而異議人持
      有之駕駛執照為職業聯結車駕駛執照，且其係以駕駛聯結
      車為業，亦未領有動力機械堆高機駕駛執照等情，此為異
      議人所自承，復有證號查詢汽車駕駛人資料1 份在卷足稽
      ，是異議人自無動力機械堆高機之駕駛執照可供吊扣，若
      原處分機關因異議人無動力機械堆高機之駕駛執照可供吊
      扣，而逕行吊扣異議人之職業聯結車駕駛執照，此舉顯已
      逾越修正後道路交通管理處罰條例第68條之規範意涵及範
      圍，同時將剝奪異議人駕駛聯結車之權利，對異議人之工
      作權造成極大之損害，故異議人此部分異議理由，自屬可
      採。是本件異議人駕駛動力機械之堆高機，在吐氣所含酒
      精濃度超過規定標準之情形下行駛在道路上之違規行為，
      事證明確，足堪認定。原處分機關就此部分認定應依道路
      交通管理處罰條例第35條第1 項第1 款之規定，裁處異議
      人罰鍰19500 元，並依同條例第24條第1 項第2 款規定施
      以道路交通安全講習處分，核無不當，且異議人就此部分
      並未聲明為異議。惟就裁處吊扣異議人之職業聯結車駕駛
      執照12個月之裁罰部分，因本件異議人係駕駛動力機械堆
      高機而違規，且異議人未領有動力機械堆高機之駕駛執照
      ，而無從予以吊扣，已如前述；再依新修正之道路交通管
      理處罰條例第68條規定，可知尚不得吊扣其現尚有效之其
      他各級駕駛執照，從而原處分機關未審酌新修正之法律規
      定，而作成吊扣異議人職業聯結車之駕駛執照之處分，即
      非適法。
六、綜上所述，異議人確有於上揭時地，在未依規定請領臨時通
    行證及在吐氣後所含酒精濃度已超過規定標準之情形下，駕
    駛上揭動力機械之堆高機，行駛在道路上之違規行為，原處
    分機關依道路交通管理處罰條例第35條第1 項第1 款、道路
    交通管理事件統一裁罰基準表規定，裁處異議人罰鍰19500
    元，並依同條例第24條第1 項第2 款規定施以道路交通安全
    講習處分，核無違誤，然原處分機關未審酌「未依規定請領
    臨時通行證」之規定而未就此部分予以裁處，及未審酌「吊
    扣駕駛執照12個月」規範之目的，在受處分人未領有動力機
    械堆高機駕駛執照之情況下，而為吊扣受處分人職業聯結車
    駕駛執照12個月部分之裁決，難認合法。再因本件酒後駕車
    部分為一個違規行為，罰鍰與吊扣處分無從區分，受處分人
    雖於異議聲明狀中僅對於吊扣駕照部分提出異議，惟依道路
    交通管理處罰條例第89條規定，法院處理交通事件，準用刑
    事訴訟法第348 條之規定，則原處分中關於前開部分與吊扣
    職業聯結車駕駛執照部分有全部及一部關係，應認均為異議
    聲明之效力所及，本院自得併為審酌，從而，異議人提起本
    件聲明異議，為有理由，應由本院將原處分撤銷，自為裁罰
    如主文所示，以期適法。
據上論斷，應依道路交通案件處理辦法第20條前段，裁定如主文
。
中    華    民    國    98    年    7     月    31    日
                  交通法庭    法  官   楊惠芬
以上正本證明與原本無異。
如不服本裁定，應於裁定送達後5日內向本院提出抗告狀。
中    華    民    國    98    年    7     月    31    日
                              書記官   張懿中


司法院資訊處製作；財團法人民間司法改革基金會備份。
